最高法院刑事判決　　　　　　　　　 111年度台上字第2196號
上　訴　人　蕭志勇（原名蕭泓文）





　　　　　　陳學璋（原名陳志豪）



上列上訴人等因加重詐欺等罪案件，不服臺灣高等法院中華民國
110 年12月15日第二審更審判決（110 年度上更一字第168 號，
起訴案號：臺灣臺北地方檢察署108 年度偵字第20043 、 20044
號），提起上訴，本院判決如下：
    主  文
上訴駁回。
    理  由
一、按刑事訴訟法第377 條規定，上訴於第三審法院，非以判決
    違背法令為理由，不得為之。是提起第三審上訴，應以原判
    決違背法令為理由，係屬法定要件。如果上訴理由書狀並未
    依據卷內訴訟資料，具體指摘原判決不適用何種法則或如何
    適用不當，或所指摘原判決違法情事，顯與法律規定得為第
    三審上訴理由之違法情形，不相適合時，均應認其上訴為違
    背法律上之程式，予以駁回。
二、本件原判決綜合全案證據資料，本於事實審法院採證認事之
    職權，認定上訴人蕭志勇（原名蕭泓文）、陳學璋（原名陳
    志豪）有如其事實欄所載之加重詐欺、參與犯罪組織及一般
    洗錢等犯行，因而撤銷第一審關於蕭志勇部分、陳學璋如原
    判決事實欄一、㈠部分之科刑判決，改判仍依想像競合犯之
    例，從一重論處蕭志勇以犯三人以上共同詐欺取財罪刑（共
    2 罪，均累犯，原判決事實欄一、㈠部分，另想像競合犯參
    與犯罪組織罪、一般洗錢罪；原判決事實欄一、㈡部分，另
    想像競合犯一般洗錢未遂罪），併定其應執行刑及為相關沒
    收、追徵之諭知；另就陳學璋如原判決事實欄一、㈠部分，
    亦依想像競合犯之例，從一重論處以犯三人以上共同詐欺取
    財罪刑（累犯，另想像競合犯參與犯罪組織罪、一般洗錢罪
    ），並維持第一審關於陳學璋如原判決事實欄一、㈡（即第
    一審判決事實欄一、㈢，下同）部分，從一重論處陳學璋以
    犯三人以上共同詐欺取財罪刑（累犯，另想像競合犯一般洗
    錢未遂罪）之判決，及所為相關沒收之諭知，駁回陳學璋關
    於此部分之第二審上訴，並就陳學璋前開撤銷改判與上訴駁
    回部分所處之刑，合併定其應執行刑及為相關沒收、追徵之
    諭知。原判決關此部分就採證、認事及量刑，已詳為敘明其
    所憑之證據及認定之理由，對於上訴人等於原審所辯各節，
    何以均不足以採取，亦於理由內詳加指駁。核原判決所為論
    斷說明，俱有卷內證據資料可資覆按，從形式上觀察，並無
    足以影響其判決結果之違法情形存在。
三、蕭志勇上訴意旨略以：我已坦承犯行，深知悔意，也願意賠
    償被害人的損失，祇因有被害人之告訴代理人拒絕其事，致
    未盡全功，我經此科刑教訓，應無再犯之虞，且為彌補對國
    家經濟社會造成之損害，也願捐助公益金予公益團體，然原
    審量刑未審酌及此，亦未說明其理由，當有判決理由欠備之
    違誤。
四、陳學璋上訴意旨略為：依卷內監聽譯文內容，可知我在蕭志
    勇下達指令前，根本不知道當天的工作內容，而我和蕭志勇
    僅是擔任詐欺集團「收水」的角色，與擔任「車手」之人聯
    繫，但對於後續款項流向、所在均未參與，可謂是詐欺集團
    之末端，當可依刑法第31條第1 項之規定減輕其刑，原審未
    能詳酌前開犯情、所犯各罪罪質及所得利益等情，遽為我重
    刑期之量處，顯然違反比例原則，而有判決適用法則不當之
    違失。
五、惟查：
  ㈠關於刑之量定，係屬事實審法院得依職權裁量的事項，法院
    除就具體個案犯罪，斟酌其犯罪情狀之情外，並以行為人的
    整體評價，而為科刑輕重標準的衡量，使罰當其罪，以實現
    刑罰權應報正義，並兼顧犯罪一般預防與特別預防的目的，
    倘其未有逾越法律所規定範圍，或濫用其權限情形，即不得
    任意指摘為違法，據為上訴第三審的理由。而法律上屬於自
    由裁量之事項，雖然仍有一定之拘束，以法院就宣告刑自由
    裁量權之行使而言，應受比例原則、公平正義原則的規範，
    並謹守法律秩序之理念，體察法律之規範目的，使其結果實
    質正當，俾與立法本旨相契合，亦即合於裁量的內部性界限
    。反之，客觀以言，倘已符合其內、外部性界限，當予尊重
    ，無違法、失當可指。
    原判決既以行為人責任為基礎，於其理由欄貳─四內，說明
    第一審審酌陳學璋具體之主、客觀、前案紀錄，加入本案詐
    欺集團擔任「收水」，不僅缺乏法治觀念，更漠視他人財產
    權，貪圖一己私利，為詐欺集團之分工，製造金流斷點，使
    不法所得無從追蹤最後去向，造成被害人財產無法追回、社
    會互信基礎破毀，而應予非難，兼衡其犯案次數、被害人所
    受損害情形，及其教育智識程度、生活狀況、家庭經濟等刑
    法第57條各款所列事項等一切情狀，就陳學璋所犯如事實欄
    一、㈡所示之犯行，適用刑法第47條累犯加重其刑之規定，
    於加重詐欺罪法定本刑「1 年以上7 年以下有期徒刑」加重
    的範圍內，宣處有期徒刑1 年6 月，併為相關沒收之諭知。
    客觀上既未逾越法定刑度，又未有濫用自由裁量權的情形，
    且無違背公平正義、責罰相當等原則，其認事用法並無違誤
    ，量刑亦稱妥適，因予維持之旨；原判決復於其理由欄貳─
    五─㈡內，就蕭志勇所犯如事實欄一、㈠㈡及陳學璋所犯如
    事實欄一、㈠所示之犯行，詳敘：審酌上訴人等不思正途賺
    取所需，貪圖不願付出勞力卻能輕鬆賺錢的方式，加入本案
    詐欺集團擔任「車手」及「收水」，漠視他人財產權；且以
    詐欺集團利用集團間的多人分工遂行犯罪之模式，製造諸多
    成員間之斷點，使偵查機關難以往上追緝，詐欺集團首腦繼
    續逍遙法外，並使不法所得之金流層轉，無從追蹤最後去向
    ，造成被害人財產無法追回；復衡以上訴人等犯案之次數、
    告訴人遭詐騙所受害金額高低，及上訴人等尚未賠償告訴人
    損失、蕭志勇於偵查、第一審及原審前審坦承犯行（併衡酌
    此為其所犯參與犯罪組織罪及洗錢罪減輕其刑之事由，見原
    判決第15頁第14至17行、第27至30行）之犯後態度；兼衡上
    訴人等之學經歷、家庭經濟狀況等一切情狀，就蕭志勇所犯
    前揭2 犯行，均適用刑法第47條累犯加重其刑之規定，於加
    重詐欺罪法定本刑「1 年以上7 年以下有期徒刑」加重之範
    圍內，分別宣處有期徒刑1 年9 月、1 年5 月，並合併定其
    應執行刑為有期徒刑2 年8 月；就陳學璋此部分所犯，亦適
    用累犯加重其刑之規定，於前述加重詐欺罪法定本刑加重之
    範圍內，宣處有期徒刑1 年10月，並與其前揭所犯所處之刑
    ，合併定其應執行之刑為有期徒刑3 年，併為相關沒收、追
    徵之諭知。從形式上觀察，未逾越法定刑度及濫用自由裁量
    權的情形，且所定應執行刑，亦未違反裁量的內部、外部性
    界限，客觀上難謂濫權、失當，無違背公平正義、責罰相當
    等原則。經核於法都無不合。上訴人等此部分上訴意旨，無
    非置原判決已明白論斷的事項於不顧，就屬原審量刑職權的
    適法行使，單憑主觀任意指摘，均難認為適法的上訴第三審
    理由。
  ㈡至於陳學璋上訴意旨另以其所犯尚有刑法第31條第1 項之減
    輕其刑之適用，原審漏未審酌，且原判決亦有1 罪2 判的違
    法情形云云，惟依原判決所認之事實，陳學璋係擔任詐欺集
    團之「收水」人員，與詐欺集團成員間，有犯意聯絡、行為
    分擔，為共同正犯（見原判決第14頁第15至20行），而加重
    詐欺罪就其行為主體之資格或地位並未設有限制，屬學理上
    所稱之普通犯或一般犯，非身分犯，自無刑法第31條第1 項
    無特定關係、身分之正犯或共犯減輕規定之適用；又原判決
    就陳學璋所犯於事實欄一、㈠所示於民國108年7月25日、同
    年月26日先後2 次向同案被告陳柏晉（業經判處罪刑確定）
    收取款項、移轉詐欺所得款予上游之行為，認均為接續犯，
    並就加重詐欺及洗錢罪部分各僅論1罪，復以該2罪與參與犯
    罪組織罪，有想像競合犯之關係，僅從一重論以加重詐欺 1
    罪，並說明所犯參與犯罪組織罪部分，不予宣告強制工作之
    旨（分見原判決第13頁第25至28行，第14頁第6 至13行、第
    21至24行、第21頁第14、15行），且就公訴意旨所指陳學璋
    尚有就108 年7 月23、24日向不詳車手收取款項及另涉有假
    冒公務員之詐欺取財部分，亦述明無法形成有罪之心證，而
    不另為無罪諭知之旨（見原判決第16頁第1 行至第17頁第 4
    行），要無陳學璋上訴意旨所指，1 罪2 判或1 罪2 罰之違
    法情形存在，陳學璋此部分上訴意旨，顯然非確實依據卷內
    訴訟資料而為指摘，並以自己之說詞，自作主張，為法律適
    用之解釋，核非適法的上訴第三審之理由。
六、綜合前旨及其他上訴意旨，無非置原判決所為明白論斷於不
    顧，仍持已為原判決指駁之陳詞再事爭辯，及對於事實審法
    院採證認事及量刑之職權行使，徒以自己之說詞，任意指為
    違法，要與法律規定得為第三審上訴理由之違法情形，不相
    適合。本件上訴人等之上訴均違背法律上之程式，均應予駁
    回。
據上論結，應依刑事訴訟法第395條前段，判決如主文。
中    華    民    國   111    年    4     月    28    日
                  刑事第二庭審判長法  官  林  勤  純  
                                  法  官  王  梅  英  
                                  法  官  莊  松  泉  
                                  法  官  吳  秋  宏  
                                  法  官  李  釱  任  
本件正本證明與原本無異
                                  書記官
中    華    民    國   111    年    5     月    5     日